ACORDAO-COMPLETO-2519465

ACÓRDÃO 9223/2022 ATA 41/2022 - PRIMEIRA CÂMARA

VISTOS, relatados e discutidos estes autos de tomada de contas especial instaurada pelo Ministério do Turismo, em desfavor do Sr. Sebastião Elias Misiara Mokdici e da União dos Vereadores do Estado de São Paulo - Uvesp, em razão da não comprovação da regular aplicação dos recursos públicos federais repassados pela União, por meio do Convênio 529/2007, registro Siafi 605641, firmado entre o Ministério do Turismo e União dos Vereadores do Estado De São Paulo - Uvesp, cujo objeto na "Divulgação das Atividades Turísticas do Estado de São Paulo/SP", 
ACORDAM os Ministros do Tribunal de Contas da União, reunidos em sessão de 1ª Câmara, ante as razões expostas pelo Relator, em:
9.1. rejeitar, parcialmente, as alegações de defesa apresentadas pelos responsáveis Sebastião Elias Misiara Mokdici (CPF: XXX.177.538-XX) e União dos Vereadores do Estado de São Paulo - Uvesp (CNPJ: 01.024.643/0001-38) ; 
9.2. julgar irregulares as contas dos responsáveis: Sebastião Elias Misiara Mokdici (CPF: XXX.177.538-XX) e União dos Vereadores do Estado de São Paulo - Uvesp (CNPJ: 01.024.643/0001-38) , nos termos dos arts. 1º, inciso I, 16, inciso III, alíneas "b" e "c", da Lei 8.443/1992, c/c os arts. 19 e 23, inciso III, da mesma Lei, condenando-os solidariamente ao pagamento da importância a seguir especificada, atualizada monetariamente e acrescida dos juros de mora, calculada a partir da data discriminada até a data da efetiva quitação do débito, fixando-lhes o prazo de quinze dias, para que comprovem, perante o Tribunal, o recolhimento da referida quantia aos cofres do Tesouro Nacional, nos termos do art. 23, inciso III, alínea "a", da citada Lei, c/c o art. 214, inciso III, alínea "a", do Regimento Interno do TCU;
9.2.1. Débito relacionado ao responsável Sebastião Elias Misiara Mokdici (CPF: XXX.177.538-XX) em solidariedade com a União dos Vereadores do Estado de São Paulo - Uvesp (CNPJ: 01.024.643/0001-38) :
	Data de ocorrência
	Valor histórico (R$) 

	15/1/2008
	105.000,00

9.2.2. Débito relacionado ao responsável: União dos Vereadores do Estado de São Paulo Uvesp (CNPJ: 01.024.643/0001-38) :
	Data de ocorrência
	Valor histórico (R$) 

	18/1/2008
	9.001,80

9.3. autorizar, desde logo, a cobrança judicial da dívida, caso não atendidas as notificações, na forma do disposto no art. 28, inciso II, da Lei 8.443/1992;
9.4. enviar cópia deste Acórdão à Procuradoria da República no Estado de SP, nos termos do § 3º do art. 16 da Lei 8.443/1992, c/c o § 7º do art. 209 do Regimento Interno do TCU, para adoção das medidas cabíveis; e
9.5. enviar cópia deste Acórdão ao Ministério do Turismo e aos responsáveis, para ciência.

Tomada de contas especial instaurada pelo Ministério do Turismo, em razão da não comprovação da regular aplicação dos recursos públicos federais repassados pela União, por meio de Convênio, firmado entre o Ministério do Turismo e União dos Vereadores do Estado De São Paulo - Uvesp, cujo objeto na Divulgação das Atividades Turísticas do Estado de São Paulo/SP

Primeira Câmara

Ministério do Turismo.

3. Responsáveis: Sebastiao Elias Misiara Mokdici (XXX.177.538-XX); União dos Vereadores do Estado de São Paulo - Uvesp (01.024.643/0001-38).

13.1. Ministros presentes: Walton Alencar Rodrigues (Presidente), Benjamin Zymler e Jorge Oliveira.
13.2. Ministros-Substitutos presentes: Augusto Sherman Cavalcanti (Relator) e Weder de Oliveira.

ACORDAO-COMPLETO-2577765

Acórdão 1795/2023 - Primeira Câmara

AUGUSTO SHERMAN

Adoto, como relatório, excerto da instrução elaborada por Auditor lotado na Secex-TCE (peça 116) , anuída pelos dirigentes da unidade (peças 117-118) e pelo Ministério Público (peça 119) :
"INTRODUÇÃO
1.	Cuidam os autos de tomada de contas especial instaurada pelo Ministério do Turismo, em desfavor do Sr. Sebastião Elias Misiara Mokdici (CPF: XXX.177.538-XX) e da União dos Vereadores do Estado de São Paulo - Uvesp (CNPJ: 01.024.643/0001-38) , em razão da não comprovação da regular aplicação dos recursos públicos federais repassados pela União, por meio do Convênio 529/2007, registro Siafi 605641 (peça 16) , firmado entre o Ministério do Turismo e União dos Vereadores do Estado De São Paulo - Uvesp, cujo objeto na "Divulgação das Atividades Turísticas do Estado de São Paulo/SP".
HISTÓRICO
2.	Em 28/3/2017, com fundamento na IN/TCU 71/2012, alterada pela IN/TCU 76/2016 e DN/TCU 155/2016, a Secretária Nacional de Qualificação e Promoção do Turismo - Mtur autorizou a instauração da tomada de contas especial (peça 81) . O processo foi registrado no sistema e-TCE com o número 2113/2018.
3.	O Convênio 529/2007, registro Siafi 605641, foi firmado no valor de R$ 180.000,00, sendo R$ 150.000,00 à conta do concedente e R$ 30.000,00 referentes à contrapartida do convenente. Teve vigência de 9/11/2007 a 4/4/2008, com prazo para apresentação da prestação de contas encerrando em 4/6/2008. Os repasses efetivos da União totalizaram R$ 150.000,00 (peça 19) .
4.	A prestação de contas e complementações enviadas pelos responsáveis foram analisadas por meio dos documentos constantes nas peças 51, 62, 66 e 75.
5.		O fundamento para a instauração da Tomada de Contas Especial, conforme consignado na matriz de responsabilização elaborada pelo tomador de contas (peça 90) , foi a constatação da seguinte irregularidade: 
Não comprovar a regular aplicação dos recursos repassados pela União por intermédio do Ministério do Turismo ao CV 605641/2007. 
6.	Os responsáveis arrolados na fase interna foram devidamente comunicados e, diante da ausência de justificativas suficientes para elidir a irregularidade e da não devolução dos recursos, instaurou-se a tomada de contas especial.
7.		No Relatório de TCE 260/2018 (peça 91) , o tomador de contas concluiu que o prejuízo importaria no valor original de R$ 150.000,00, imputando-se a responsabilidade ao Sr. Sebastião Elias Misiara Mokdici, na condição de gestor dos recursos e à União dos Vereadores do Estado de São Paulo - Uvesp, que responde solidariamente com seu administrador à época dos fatos pelos danos causados ao erário na aplicação desses recursos (Súmula 286) . 
8.			Em 26/11/2019, a Controladoria-Geral da União emitiu o Relatório de Auditoria 2113/2018 (peça 93) , em concordância com o relatório do tomador de contas. O certificado de auditoria e o parecer do dirigente do órgão de controle interno concluíram pela irregularidade das presentes contas (peças 94 e 95) .
9.		Em 24/1/2020, o Ministro do Turismo atestou haver tomado conhecimento das conclusões contidas no relatório e certificado de auditoria, bem como do parecer conclusivo do dirigente do órgão de controle interno, que manifestou-se pela irregularidade das contas, determinando, por fim, o encaminhamento do processo ao Tribunal de Contas da União para fins de julgamento (peça 96) .
10.	Na instrução inicial (peça 99) , analisando-se os documentos nos autos, concluiu-se pela necessidade de realização de citação dos responsáveis em razão das seguintes irregularidades: 
10.1.	Irregularidade 1: não comprovação da execução física do objeto do convênio.
10.1.1.		Evidências da irregularidade: documentos técnicos presentes nas peças 44, 51, 54, 62, 66, 75 e 76.
10.1.2.		Normas infringidas: Art. 70, parágrafo único, da Constituição Federal de 1988; art. 93, do Decreto-lei 200, de 25 de fevereiro de 1967; art. 50, §3º, da Portaria Interministerial 127/2008, e Termo do Convênio.
10.2.		Débito relacionado aos responsáveis: Sr. Sebastião Elias Misiara Mokdici (CPF: XXX.177.538-XX) e União dos Vereadores do Estado de São Paulo - Uvesp (CNPJ: 01.024.643/0001-38) :
	Data de ocorrência
	Valor histórico (R$) 

	15/1/2008
	105.000,00

10.2.1.			Cofre credor: Tesouro Nacional.
10.2.2.			Responsável: Sebastião Elias Misiara Mokdici (CPF: XXX.177.538-XX) .
10.2.2.1.	Conduta: não comprovar a execução de serviços previstos no plano de trabalho: Infraestrutura, hospedagem, transporte, organização de infraestrutura e serviços de terceiros, locação de equipamentos audiovisuais, filmagens e edição de imagens.
10.2.2.2.	Nexo de causalidade: A não apresentação de documentos que comprovassem a execução dos itens previstos no plano de trabalho resultou na presunção de dano ao erário.
10.2.2.3.	Culpabilidade: não há excludentes de ilicitude, de culpabilidade e de punibilidade; é razoável supor que o responsável tinha consciência da ilicitude de sua conduta; era exigível conduta diversa da praticada, qual seja, comprovar por meio de documentos a efetiva execução de todos os itens previstos no plano de trabalho. 
10.2.3.			Responsável: União dos Vereadores do Estado de São Paulo - Uvesp (CNPJ: 01.024.643/0001-38) .
10.2.3.1.	Conduta: a pessoa jurídica de direito privado destinatária de transferências voluntárias de recursos federais feitas com vistas à consecução de uma finalidade pública responde solidariamente com seus administradores pelos danos causados ao erário na aplicação desses recursos.
10.2.3.2.	Nexo de causalidade: A não apresentação de documentos que comprovassem a execução dos itens previstos no plano de trabalho resultou na presunção de dano ao erário.
10.2.3.3.	Culpabilidade: não há excludentes de ilicitude, de culpabilidade e de punibilidade; é razoável supor que o administrador responsável pela pessoa jurídica tinha consciência da ilicitude de sua conduta; era exigível conduta diversa da praticada, qual seja, comprovar por meio de documentos a efetiva execução de todos os itens previstos no plano de trabalho. 
11.	Encaminhamento: citação.
11.1.	Irregularidade 2: não comprovação do aporte da contrapartida pactuada no âmbito do convênio.
11.1.1.		Evidências da irregularidade: documentos técnicos presentes nas peças 44, 51, 54, 62, 66, 75 e 76.
11.1.2.		Normas infringidas: Art. 37, caput, c/c o art. 70, parágrafo único, da Constituição da República Federativa do Brasil; art. 93, do Decreto-lei 200/1967; art. 66, do Decreto 93.872/1986, Termo de convênio, cláusula terceira, inciso II, alíneas "b" e "o", cláusula quarta, parágrafos primeiro e segundo e cláusula sétima, alínea "d".
11.2.		Débito relacionado ao responsável: União dos Vereadores do Estado de São Paulo - Uvesp (CNPJ: 01.024.643/0001-38) :
	Data de ocorrência
	Valor histórico (R$) 

	18/1/2008
	9.001,80

11.2.1.			Cofre credor: Tesouro Nacional.
11.2.2.			Responsável: União dos Vereadores do Estado de São Paulo - Uvesp (CNPJ: 01.024.643/0001-38) .
11.2.2.1.	Conduta: não apresentar os comprovantes de aporte dos recursos correspondentes à contrapartida da entidade convenente, tampouco, das despesas que teriam sido executadas com os referidos recursos.
11.2.2.2.	Nexo de causalidade: A não comprovação da aplicação dos recursos da contrapartida resulta na utilização indevida dos recursos federais transferidos para substituir as despesas que deveriam ser custeadas com os recursos do convenente, resultando em presunção de prejuízo ao erário.
11.2.2.3.	Culpabilidade: não há excludentes de ilicitude, de culpabilidade e de punibilidade; é razoável supor que o administrador responsável pela pessoa jurídica tinha consciência da ilicitude de sua conduta; era exigível conduta diversa da praticada, qual seja, aplicar os recursos da contrapartida na forma pactuada no instrumento. 
12.	Encaminhamento: citação.
13.	Em cumprimento ao pronunciamento da unidade (peça 101) , foram efetuadas citações dos responsáveis, conforme detalhado adiante:
a)	 Sebastião Elias Misiara Mokdici - promovida a citação do responsável, conforme delineado adiante:
	Comunicação: Ofício 19985/2020 - Seproc (peça 105) 
Data da Expedição: 14/5/2020
Data da Ciência: 1º/6/2020 (peça 107) 
Nome Recebedor: ilegível
Observação: Ofício enviado para o endereço do responsável, conforme pesquisa na base de dados no sistema da Receita Federal, custodiada pelo TCU.
Prorrogações de prazo:
	Documento
	Nova data limite

	Despacho de autorização (peça 112) 
	1º/7/2020

Fim do prazo para apresentação de defesa: 1º/7/2020
	
b)	 União dos Vereadores do Estado de São Paulo - Uvesp, promovida a citação do responsável, conforme delineado adiante:
	Comunicação: Ofício 19984/2020 - Seproc (peça 104) 
Data da Expedição: 14/5/2020
Data da Ciência: 15/5/2020 (peça 106) 
Nome Recebedor: Andréia Penha
Observação: Ofício enviado para o endereço do responsável, conforme pesquisa na base de dados no sistema da Receita Federal, custodiada pelo TCU.
Fim do prazo para a defesa: 30/5/2020
	
14.	Conforme Despacho de Conclusão das Comunicações Processuais (peça 114) , as providências inerentes às comunicações processuais foram devidamente encerradas. 
15.	Transcorrido o prazo regimental, os responsáveis: Sebastião Elias Misiara Mokdici e União dos Vereadores do Estado de São Paulo - Uvesp apresentaram defesa, em peça única, que será analisada na seção Exame Técnico.
ANÁLISE DOS PRESSUPOSTOS DE PROCEDIBILIDADE DA IN/TCU 71/2012
Avaliação de Viabilidade do Exercício do Contraditório e da Ampla Defesa
16.		Verifica-se que não houve o transcurso de mais de dez anos desde o fato gerador sem que tenha havido a notificação dos responsáveis pela autoridade administrativa federal competente (art. 6º, inciso II, c/c art. 19 da IN/TCU 71/2012, modificada pela IN/TCU 76/2016) , uma vez que o fato gerador da irregularidade sancionada ocorreu em 18/1/2008, e os responsáveis foram notificados sobre as irregularidades pela autoridade administrativa competente conforme abaixo:
16.1.	Sebastião Elias Misiara Mokdici, por meio do ofício acostado à peça 78, recebido em 7/3/2017, conforme AR (peça 79) .
16.2.	União dos Vereadores do Estado de São Paulo - Uvesp, por meio do ofício acostado à peça 77, recebido em 6/3/2017, conforme AR (peça 80) .
Valor de Constituição da TCE 	
17.		Verifica-se, ainda, que o valor atualizado do débito apurado (sem juros) em 1/1/2017 é de R$ 199.343,55, portanto, superior ao limite mínimo de R$ 100.000,00, na forma estabelecida nos arts. 6º, inciso I, e 19 da IN/TCU 71/2012, modificada pela IN/TCU 76/2016. 
OUTROS PROCESSOS/DÉBITOS NOS SISTEMAS DO TCU COM OS MESMOS RESPONSÁVEIS
18.		Informa-se que não foi encontrado débito imputável aos responsáveis em outros processos no Tribunal.
19.		A tomada de contas especial está, assim, devidamente constituída e em condição de ser instruída.
EXAME TÉCNICO
Da defesa dos responsáveis: Sebastião Elias Misiara Mokdici e União dos Vereadores do Estado de São Paulo - Uvesp.
20.	Os responsáveis Sebastião Elias Misiara Mokdici e União dos Vereadores do Estado de São Paulo - Uvesp apresentaram defesa, em peça única, que passa a ser analisada em seguida:
21.	Argumento 1 (peça 113, p. 1-3) :
21.1.	O responsável alega que:
21.2.	Já ocorreu a prescrição da pretensão punitiva, conforme indicado pela própria unidade de instrução do TCU.
21.3.	A prescrição da pretensão punitiva deve ser apreciada de plano porque é matéria prejudicial ao mérito
22.	Análise do argumento 1: 
22.1.	Depreende-se das alegações do responsável que os argumentos se referem à prescrição da pretensão punitiva como se fosse a prescrição de pretensão de ressarcimento ao erário decorrente da atuação do TCU. Tratam-se, na verdade, de institutos diferentes e, como tal, apresentam contagem de prazos e interpretações distintas.
22.2.	Nesse sentido, o Supremo Tribunal Federal STF, no Recurso Extraordinário - RE 636.886, fixou a tese, com repercussão geral reconhecida, de que 'é prescritível a pretensão de ressarcimento ao erário fundada em decisão de Tribunal de Contas' (Tema 899) . Em que pese o questionamento acerca da abrangência da tese ali firmada, confirmada em embargos declaratórios julgados em agosto de 2021, no sentido de que se circunscreveria apenas ao processo de execução da condenação imposta pelo TCU (ou seja, inaplicável à pretensão de ressarcimento exercida no processo conhecimento da TCE) , verifica-se que o STF, por meio de decisões prolatadas pelas suas duas turmas, tem decidido de forma reiterada que se aplica o prazo prescricional de 5 anos previsto na Lei 9.873/1999 às pretensões sancionatória e ressarcitória a cargo do Tribunal de Contas da União.
22.3.	Seja por aplicação direta ou por analogia, a orientação sufragada é no sentido de que o prazo de 5 anos é compatível com a tese de que a ação e a execução prescrevem no mesmo prazo (Súmula 150 do STF) , bem como com o fato de que a Lei 9.873/1999 - que regulamenta o exercício de ação punitiva pela Administração Pública Federal, direta e indireta - regeria integralmente a prescrição no âmbito do TCU. Quanto a este último aspecto, o Ministro Luís Roberto Barroso, no voto exarado no julgamento do MS 32.201, embora tenha advertido que a atuação do TCU, em sua acepção clássica, não se qualifica como exercício do poder de polícia, ressaltou que a Lei 9.873/1999 assumiria vocação regulatória geral da prescrição do exercício da competência sancionadora da Administração Pública, sendo sua disciplina aplicável a qualquer ação punitiva da Administração Pública Federal, exceto àquelas esferas em que exista regulamentação específica. Ademais, em virtude da autonomia científica do Direito Administrativo, não haveria razão plausível para suprimir a omissão da Lei Orgânica do Tribunal de Contas da União, no tocante ao estabelecimento de um prazo prescricional próprio, valendo-se das normas de direito civil, e não das de direito administrativo.
22.4.	Eis algumas ementas que evidenciam o entendimento predominante do STF:
Ementa: AGRAVO REGIMENTAL EM MANDADO DE SEGURANÇA. TOMADA DE CONTAS ESPECIAL. TRIBUNAL DE CONTAS DA UNIÃO. CONDENAÇÃO A RESSARCIMENTO AO ERÁRIO. PRESCRIÇÃO. MARCO INTERRUPTIVO. ART. 2°, II, DA LEI 9.873/1999. ATO INEQUÍVOCO DE APURAÇÃO DO FATO. DISCUSSÃO. DIREITO LÍQUIDO E CERTO. DEMONSTRAÇÃO. INOCORRÊNCIA. SUBSISTÊNCIA DA DECISÃO AGRAVADA. AGRAVO A QUE SE NEGA PROVIMENTO. I - As razões do agravo regimental são inaptas para desconstituir os fundamentos da decisão agravada, que, por isso, se mantêm hígidos. II - Aplicando-se a regulamentação da Lei 9.873/1999 ao caso concreto, observa-se que a pretensão sancionatória do TCU, em relação aos atos praticados pelo impetrante, levando-se em consideração a ocorrência de 5 causas interruptivas da prescrição, não teria sido fulminada pelo decurso do tempo. III - A pretensão do recorrente, fundada na discussão sobre os fatos apontados como marcos interruptivos da prescrição da pretensão punitiva da Administração Pública, refoge aos estreitos limites do mandamus, ante a ausência de liquidez e certeza do direito pleiteado. IV - Agravo regimental a que se nega provimento. MS 36067 ED-AgR. Órgão julgador: Segunda Turma. Relator (a) : Min. RICARDO LEWANDOWSKI. Julgamento: 18/10/2019.
Ementa: AGRAVO REGIMENTAL EM RECLAMAÇÃO. TRIBUNAL DE CONTAS DA UNIÃO. TOMADA DE CONTA ESPECIAL. PRESCRIÇÃO DA PRETENSÃO PUNITIVA. RECONHECIDA EM DECISÃO DO SUPREMO TRIBUNAL FEDERAL. PRESCRITIBILIDADE DO RESSARCIMENTO AO ERÁRIO FUNDADA EM DECISÃO DE TRIBUNAL DE CONTAS. AÇÃO DE IMPROBIDADE ADMINISTRATIVA COM PEDIDO DE RESSARCIMENTO JÁ EM CURSO. AGRAVO REGIMENTAL A QUE SE NEGA PROVIMENTO. I O acórdão do TCU determinou a formação de processo administrativo para avaliarem, efetivamente, a eventual responsabilização do agravado para o ressarcimento do dano ao erário, contrariando, assim, autoridade desta Corte no MS 35.512/DF, uma vez que houve a concessão da segurança para declarar a ocorrência da prescrição da pretensão punitiva do TCU em relação às infrações imputadas a ele, destacando-se que a União poderia perseguir os valores referentes ao ressarcimento dos danos na esfera judicial. II Agravo regimental a que se nega provimento. (Rcl 39497 AgR. Órgão julgador: Segunda Turma. Relator (a) : Min. RICARDO LEWANDOWSKI. Julgamento: 10/10/2020) 
Ementa: MANDADO DE SEGURANÇA. DIREITO ADMINISTRATIVO. TRIBUNAL DE CONTAS DA UNIÃO. SERVIDOR DA SECRETARIA DE SAÚDE DO ESTADO DO ACRE. FISCALIZAÇÃO OMISSA E DEFICIENTE NA EXECUÇÃO DE DOIS CONVÊNIOS FIRMADOS ENTRE A SECRETARIA ESTADUAL E O MINISTÉRIO DA SAÚDE. APLICAÇÃO DE MULTA. ARTS. 28, II, E 58, II, DA LEI 8.443/1992. ART. 268, II, DO REGIMENTO INTERNO DO TCU. PRESCRIÇÃO DA PRETENSÃO SANCIONATÓRIA. OCORRÊNCIA. APLICAÇÃO DA LEI 9.873/1999. PRECEDENTES DESTE STF. MEDIDA LIMINAR DEFERIDA E RATIFICADA NO EXAME DE MÉRITO. SEGURANÇA CONCEDIDA PARA AFASTAR A MULTA APLICADA. 1. A prescrição da pretensão punitiva do TCU é regulada pela Lei 9.873/1999, descabendo a aplicação do prazo decenal previsto na legislação civil (art. 205 do Código Civil) . Ao revés, incide o prazo quinquenal previsto na Lei 9.873/1999 (MS 32201, Rel. Min. Roberto Barroso, PRIMEIRA TURMA, DJe 7/8/2017; MS 35.512-AgR, Rel. Min. Ricardo Lewandowski, SEGUNDA TURMA, DJe 21/6/2019) . 2. In casu, na linha do parecer apresentado pelo Ministério Público Federal e da decisão liminar de minha lavra, é inequívoca a superação do prazo prescricional quinquenal. Os ilícitos apontados pela Corte de Contas ocorreram em julho de 2006, tendo o processo de auditoria sido instaurado em 9/10/2006. A ordem de citação do responsável para a audiência, por sua vez, ocorreu em 25/6/2007. Entretanto, a decisão condenatória recorrível foi exarada somente em 31/5/2016, data da prolação do Acórdão 3513/2016-TCU-Primeira Câmara. 3. Ex positis, CONCEDO A SEGURANÇA unicamente para afastar a sanção de multa aplicada ao impetrante, nos autos da Tomada de Contas Processo 023.288/2006-0, máxime da ocorrência de prescrição da pretensão punitiva do Tribunal de Contas da União. MS 35940. (Órgão julgador: Primeira Turma. Relator (a) : Min. LUIZ FUX. Julgamento: 16/06/2020) .
22.5.	Essa orientação também foi seguida nas seguintes decisões monocráticas: MS 36.127-MC/DF e MS 35.940-MC/DF, Rel. Min. Luiz Fux; MS 35.294, MS 35.539/DF e MS 35.971-TP/DF, Rel. Min. Marco Aurélio; MS 34.256 MC/DF, MS 36.054-MC e MS 36.067-MC/DF, Rel. Min. Ricardo Lewandowski.
22.6.	O Supremo Tribunal Federal tem se pronunciado no sentido de reconhecer não só a aplicação da prescrição quinquenal com fulcro na interpretação da Lei 9.873/1999, mas também a incidência dos marcos interruptivos do prazo prescricional consignados na referida lei, tantas vezes quanto presentes os suportes fáticos  (MS 32201, Relator: Min. Roberto Barroso) .
22.7.	Entendimento que também foi adotado nas seguintes decisões monocráticas: MS 36.054, MS 34.256-MC, MS 35.512 e MS 36.067-MC, todos de relatoria do Min. Ricardo Lewandowski; MS 35.294, MS 35.539 e MS 35.971-TP, todos de relatoria do Min. Marco Aurélio; MS 32.201, Rel. Min. Roberto Barroso, e MS 36.127-MC e MS 35.940-MC, Min. Luiz Fux.
22.8.	Em relação ao termo inicial da contagem do prazo prescricional, o caput do art. 1º da Lei 9.873/1999 oferece solução que não destoa do modelo adotado pelo TCU no incidente de uniformização de jurisprudência, em que se examinou a prescrição da pretensão punitiva, nos termos do Acórdão 1.441/2016Plenário (Rel. Min. Benjamin Zymler) , com a adição da particularidade de explicitar o caso de infrações permanentes ou continuadas:
22.9.	a) Regra geral: data da prática do ato (o que equivale a ocorrência da irregularidade sancionada) ;
22.10.	b) Regra especial: no caso de infração permanente ou continuada, do dia em que tiver cessado.
22.11.	A Lei 9.873/1999, no art. 2º, estabelece as causas interruptivas da prescrição punitiva, consoante abaixo transcrito, já na redação conferida pela Lei 11.941/2009:
Art. 2º Interrompe-se a prescrição da ação punitiva:
I pela notificação ou citação do indiciado ou acusado, inclusive por meio de edital;
II - por qualquer ato inequívoco, que importe apuração do fato;
III - pela decisão condenatória recorrível.
IV por qualquer ato inequívoco que importe em manifestação expressa de tentativa de solução conciliatória no âmbito interno da administração pública federal.
22.12.	O quadro a seguir indica alguns eventos processuais, ocorridos no curso de uma TCE (fase interna e externa) instaurada em razão de irregularidades na aplicação de recursos da União transferidos a entes subnacionais que poderiam ser enquadrados nas causas de interrupção da prescrição acima apontadas, sem prejuízo, é claro, de outras ocorrências fáticas elegíveis como marco interruptivo, a depender da forma de proceder de cada entidade ou órgão tomador de contas.
	I - pela notificação ou citação do indiciado ou acusado, inclusive por meio de edital;
	 (i) notificação no âmbito do procedimento administrativo de ressarcimento previamente à instauração da TCE;
 (ii) notificação efetuada pelo órgão tomador de contas acerca da instauração da TCE;
 (iii) ato que ordenar a citação efetuada pelo TCU.
*Data da ciência da notificação ou citação pelos responsáveis ou de publicação do edital no DOU.

	II - por qualquer ato inequívoco, que importe apuração do fato;
* procedimento que evidencie a apuração dos fatos irregulares, com o objetivo quantificar o dano e identificar possíveis responsáveis.
	 (i) relatório de sindicância ou PAD;
 (ii) relatório de apuração de irregularidades referente ao processo administrativo prévio à instauração da TCE;
 (iii) relatórios de fiscalização, pareceres, despachos, informações e memorandos relacionados à apuração dos fatos irregulares;
 (iv) relatório do tomador de contas;
 (v) relatório do controle interno; 
 (vi) termo de instauração ou designação de instauração da TCE;
 (vii) autuação da TCE no TCU; entre outras causas.
*Há quem inclua nesse grupo diligências que comprovam providências do responsável sobre as irregularidades investigadas.

	III - pela decisão condenatória recorrível.
	 (i) Verifica-se apenas no âmbito do TCU com a data da prolação do acórdão condenatório recorrível.

	IV - por qualquer ato inequívoco que importe em manifestação expressa de tentativa de solução conciliatória no âmbito interno da administração pública federal.
	 (i) pedido de parcelamento;
 (ii) pagamento parcial do débito;
 (iii) qualquer manifestação do responsável que demonstre claramente a sua intenção de recolher o débito.

22.13.	Bem se vê, portanto, que haveria uma multiplicidade de causas de interrupção da prescrição, conforme se depreende do art. 2º da Lei 9.873/1999. Tal exegese encontra respaldo em precedentes do STF, a exemplo do que se decidiu no julgamento do MS 36067 (Rel. Min. Ricardo Lewandowski) , com destaque para trecho do voto em que o Relator reconhece cinco causas de interrupção da prescrição, in verbis:
 (...) Assim, faz-se necessário levar em consideração que, apesar de os fatos objeto da apuração conduzida pela Corte de Contas remontarem aos anos de 1999 e 2000, período no qual o impetrante era Secretário de Saúde municipal, o Tribunal de Contas da União deu prosseguimento à tomada de contas especial por ter constatado a ocorrência de 5 causas interruptivas da prescrição, a saber: a) relatório de auditoria em conjunto realizada pelo Denasus e pela Secretaria Federal de Controle, lavrado em 06/07/2001, sendo este, certamente, um ato inequívoco que importou a apuração do fato (art. 2º, II, da Lei n. 9.873/1999) ; b) instauração de Tomada de Contas Especial pelo FNS, ocorrida em 05/10/2005, sendo este também, certamente, um ato inequívoco que importou a apuração do fato (art. 2º, II, da Lei n. 9.873/1999) ; c) a autuação da presente Tomada de Contas Especial no âmbito do Tribunal de Contas da União, ocorrida em 12/08/2008, sendo este também, certamente, um ato inequívoco que importou a apuração do fato (art. 2º, II, da Lei n. 9.873/1999) ; d) o ato que ordenou a citação do responsável, ora impetrante, ocorrida em 12/07/2010 (art. 2º, I, da Lei n. 9.873/1999) ; e e) o exercício do poder punitivo ocorrido em 20/06/2012, data da prolação do Acórdão 1563/2012-TCU-Plenário (art. 2º, III, da Lei n. 9.873/1999) .
22.14.	No caso concreto, portanto, tendo como parâmetro a tese firmada pelo STF, no RE 636.886, no sentido de que ambas pretensões do TCU (sancionatória e ressarcitória) sujeitam-se ao prazo prescricional de 5 anos previsto na Lei 9.873/1999, considerando, ainda, o sistema prescricional delineado na citada lei, inclusive as causas de suspensão e de interrupção da prescrição, temos os seguintes eventos processuais:
a) Datas das práticas dos atos (termo inicial para contagem dos prazos prescricionais) : data da transferência dos recursos para a entidade convenente: 11/1/2008, conforme Ordem Bancária 2008OB900012 (peça 19) ;
b) Ofício Uvesp s/n, encaminhando, em 26/5/2008, a prestação de contas da entidade convenente (peça 22) ;
c) Nota Técnica de Análise 227/2010, que examinou a prestação de contas apresentada pela entidade convenente, em 14/10/2010, apontando ressalvas técnicas e financeiras na execução do Convênio 529/2007 (peça 44) ;
c) Ofício 1100/2010/CEAPC/DGE/SE/MTur, que informou, em 14/10/2010, à entidade convenente a existência das ressalvas técnicas e financeiras na execução do ajuste apontadas no âmbito da Nota Técnica de Análise 227/2010 (peça 43) ;
d) Despacho da Coordenação-Geral de Convênios, determinando, em 15/9/2011, a instauração de tomada de contas especial em razão do não saneamento das pendências na execução do convênio apontadas pela Nota Técnica de Análise 227/2010 (peças 43 e 48) ;
e) Ofício 420/2012/CPC/CGCV/DGI/SE/MTur, que informou, em 18/5/2012, à entidade convenente que a mesma encontrava-se inadimplente no Siafi (peças 47 e 49) ;
f) Parecer Técnico Complementar de Análise de Prestação de Contas 22/2013, datado de 13/5/2013, reprovou a prestação de contas apresentada pela entidade convenente no tocante ao material promocional;
g) Ofícios 2082 e 2083/2013/CGCV/DGI/SE/MTur, notificam, em 11/6/2013, o responsável e a entidade convenente da reprovação da prestação de contas apresentada (peças 52, 53, 61 e 67) ;
h) Nota Técnica de Reanálise Financeira 319/2013, datada de 11/6/2013, concluiu pela reprovação da prestação de contas apresentada pela entidade convenente;
i) Parecer Técnico Complementar de Análise de Prestação de Contas 34/2013, datado de 3/9/2013, mantém a reprovação da prestação de contas no que concerne ao material promocional (peça 62) ;
j) Parecer Técnico Complementar de Análise de Prestação de Contas 44/2013, datado de 2/2/2013, mantém a reprovação da prestação de contas no que concerne ao material promocional (peça 66) ;
k) Despacho da Coordenação-Geral de Marketing e Publicidade, datado de 23/5/2014, determinando a reanálise da prestação de contas apresentada pela entidade convenente (peça 74) ;
l) Nota Técnica 11/2017/CETIN/CGEV/DEMAC/SNPTur, datada de 20/2/2017, concluiu pela reprovação da prestação de contas apresentada pela entidade convenente (peça 75) ;
m) Nota Técnica Financeira PGTUR 160/2017, datada de 24/2/2017, decidiu pela rejeição a prestação de contas apresentada pela entidade convenente (peça 76) ;
n) Ofícios 429 e 430/CGCV/DIRAD/GSE, datados de 24/2/2017, notificam o responsável e a entidade convenente da reprovação da execução física e financeira do convênio sob exame (peças 77-80) ;
o) Despacho da Coordenadora-Geral de Convênios, datado de 28/3/2017, determinou a instauração de tomada de contas especial, em razão de já terem sido esgotadas todas as medidas internas com vistas ao ressarcimento do dano ao erário (peça 81) ;
p) Relatório de TCE 72/2018, data de 5/11/2018 (peça 91) ;
q) Data de autuação da tomada de contas especial pela SecexTCE: 31/1/2020;
r) Despacho do titular da SecexTCE, autorizando a realização das citações propostas: 5/5/2020 (peça 101) .
22.15.	Analisando-se a sequência de eventos processuais enumerados no item anterior, os quais teriam o condão de interromper a prescrição da ação punitiva desta Corte no entender do STF, observa-se que não teria transcorrido o prazo prescricional de 5 (cinco) anos entre cada evento processual e o seguinte. Portanto, mesmo levando-se em consideração o entendimento do STF, não teria ocorrido a prescrição da pretensão sancionatória e ressarcitória a cargo do TCU.
22.16.	Em relação à prescrição do dano ao erário é de se ressaltar que no recente julgamento, pelo STF, do RE 636.886 (tema 899 da repercussão geral) , a decisão do Supremo ainda não transitou em julgado e se encontra na fase de apreciação de embargos de declaração opostos pela Advocacia-Geral da União.
22.17.	Além disso, caso concreto tratado no RE 636.886 (tema 899 da repercussão geral) diz respeito à fase de execução judicial de deliberação do Tribunal de Contas, tanto assim que, para deslindá-lo, foi necessária a aplicação da Lei 6.830/1980, a Lei de Execuções Fiscais, diploma legal evidentemente inaplicável à fase que antecede a formação do título executivo extrajudicial, caracterizada pela atuação do órgão de controle externo até a prolação do acórdão.
22.18.	Considerando que o TCU ainda não se pronunciou sobre os efeitos do julgamento de mérito da referida decisão do STF em relação às pretensões de ressarcimento ao erário veiculadas por meio dos processos de tomada de contas especiais, por cautela, deve-se adotar a orientação da Corte de Contas, na pendência de julgamento do RE 636.886, mesmo reconhecida sua repercussão geral, no sentido de que a matéria ali tratada alcançaria tão somente a fase judicial de cobrança do título extrajudicial, não atingindo os processos de controle externo, mantendo-se a interpretação adotada pela Corte Suprema, em 2008, no Mandado de Segurança - MS 26.210, oportunidade em que foi fixada tese da imprescritibilidade das ações de ressarcimento ao erário:
A suspensão pelo STF das demandas nas quais esteja em questão a prescritibilidade da pretensão de ressarcimento ao erário com base em decisão de tribunal de contas (RE 636.886/STF) alcança tão somente a fase judicial de cobrança do título extrajudicial, não atingindo os processos de controle externo em trâmite. Até julgamento definitivo em contrário pelo STF, permanece o entendimento do TCU acerca da imprescritibilidade das pretensões de ressarcimento decorrentes de tomadas de contas especiais. (Acórdão 1267/2019-TCU-Plenário, Relator: Min. AROLDO CEDRAZ) 
A suspensão pelo STF das demandas nas quais esteja em questão a prescritibilidade da pretensão de ressarcimento ao erário com base em decisão de tribunal de contas (RE 636.886/STF) alcança tão somente a fase judicial de cobrança do título extrajudicial, não atingindo os processos de controle externo em trâmite. Até julgamento definitivo em contrário pelo STF, permanecem imprescritíveis as pretensões de ressarcimento decorrentes de tomadas de contas especiais. (Acórdão 7930/2018-TCU-Segunda Câmara, Relatora: Min. ANA ARRAES) .
22.19.	Por outro lado, especificamente no que tange à prescrição da pretensão punitiva, verifica-se que o Acórdão 1441/2016-TCU-Plenário, Relator Ministro Benjamin Zymler, que uniformizou a jurisprudência acerca dessa questão, subordinou tal prescrição ao prazo prescricional geral indicado no art. 205, do Código Civil, que é de dez anos, contado da data de ocorrência da irregularidade sancionada, nos termos do art. 189, do Código Civil, sendo este prazo interrompido pelo ato que ordenar a citação, a audiência ou a oitiva do responsável.
22.20.	No caso sob exame, ocorreu a prescrição da pretensão punitiva, uma vez que o fato gerador da irregularidade sancionada ocorreu em 11/1/2008 (peça 19) e o ato de ordenação da citação foi promovido em 5/5/2020 (peça 101) .
22.21.	Dessa forma, diferente do entendimento esposado pelos responsáveis, configurou-se a prescrição apenas quanto à competência sancionatória deste Tribunal, não se aplicando em relação ao ressarcimento dos danos ao erário.
22.22.	Portanto, as alegações de defesa apresentadas devem ser acolhidas apenas com relação à prescrição da pretensão punitiva, subsistindo a irregularidade no que concerne ao débito imputado aos responsáveis.
23.	Argumento 2 (peça 113, p. 3-4) :
23.1.	O responsável alega que:
23.2.	Encontram-se nos autos as provas de que todos os serviços e aquisições foram realizadas, todos os fornecedores e prestadores de serviços estão identificados e foram realizados orçamentos com o menor preço demonstrando que a execução física foi plenamente satisfeita.
23.3.	O plano de trabalho foi efetivamente cumprido, conforme os dados juntados nos autos e aqueles que serão inseridos oportunamente.
23.4.	As falhas formais que ocorreram devem ser reconsideradas, haja vista que há doze anos atrás não estavam presentes toda a tecnologia e expertise hoje existentes.
24.	Análise do argumento 2: 
24.1.	Diferentemente do aduzido pela defesa, verificou-se que inexistem nos autos elementos suficientes para comprovar a execução de todas as despesas nos termos pactuados no plano de trabalho do convênio em epígrafe, conforme já consignado detalhadamente na instrução anterior (peça 99, p. 3-4) .
24.2.	Cabe destacar que as alegações de defesa apresentadas não se fizeram acompanhar de novos elementos de prova. Aliás, apesar de argumentar a dificuldade de obtenção de documentos, em razão da sede da entidade convenente se encontrar fechada à época de apresentação da peça de defesa, por conta da pandemia do coronavírus, fato é que passado mais de um ano desde então, o responsável não logrou juntar nenhum novo elemento de prova ao processo.
24.3.	De igual modo, a defesa também não indicou quais seriam a tecnologia e expertise inexistentes à época da prestação de contas que estariam impedindo ou dificultando a comprovação da execução dos itens de despesas inerentes às metas e/ou etapas constantes no plano de trabalho, fato que, em nosso entendimento, corrobora a conclusão pelo não acolhimento do supramencionado argumento, porquanto a necessidade de comprovação da execução das despesas impugnadas não tem o condão de adicionar complexidade tecnológica ou técnica ao procedimento, ou seja, quem tem expertise para executar, também a terá para provar a execução, conforme combinado.
24.4.	No caso sob exame, diferentemente do alegado pela defesa, não restou exigido do responsável conhecimento eminentemente técnico, pois lhe caberia apenas comprovar que o evento foi efetivamente custeado com os recursos federais transferidos, consignando na prestação de contas a efetiva prova de execução de cada um dos itens do plano de trabalho, a exemplo de: infraestrutura, hospedagem, transporte, organização de infraestrutura e serviços de terceiros, locação de equipamentos audiovisuais, filmagens e edição de imagens.
24.5.	Dessa forma, não se pode afirmar que o objeto do convênio foi integralmente executado, tal qual ajustado no plano de trabalho, com os recursos federais repassados no âmbito do convênio em epígrafe, tampouco, que as irregularidades evidenciadas possuem aspecto meramente formal na comprovação da execução do ajuste.
24.6.	Nesse sentido, as irregularidades evidenciadas na instrução preliminar (peça 99, p. 3-4) , e não elididas com as alegações de defesa ora analisadas, constituem-se em óbice à comprovação do nexo causal entre as despesas executadas e os recursos federais repassados por força do ajuste, justificando a imputação de débito.
24.7.	Aliás, a jurisprudência desta Corte é no sentido de que a mera execução física do objeto ou de parte dele, por si só, não comprova que os recursos foram aplicados corretamente, cabendo ao responsável demonstrar o nexo causal entre os recursos que lhe foram repassados e os documentos de despesas referentes à execução, de forma que seja possível confirmar que determinado serviço foi executado com os recursos transferidos.
24.8.	Esse entendimento fundamenta-se no dever de prestar contas, previsto no parágrafo único do art. 70 da Constituição Federal, bem como em outros normativos infraconstitucionais, como o Decreto-Lei 200/1967. Nesse sentido é o teor dos Acórdão 2024/2016-TCU-Segunda Câmara, 1.449/2016-TCU-2ª Câmara, 11.236/2015-TCU-2ª Câmara, 11.222/2015-TCU-2ª Câmara e 7.612/2015-TCU-1ª Câmara.
24.9.	Portanto, as alegações de defesa apresentadas não devem ser acolhidas.
25.	Argumento 3 (peça 113, p. 4) :
25.1.	O responsável alega que:
25.2.	A contrapartida é parte empregável da entidade executora e foi utilizada para pagamentos de despesas dos eventos, não havendo que se falar em devolução.
26.	Análise do argumento 3: 
26.1.	Depreende-se dos extratos bancários da conta vinculada (peça 27) , que os recursos correspondentes à contrapartida do convenente (R$ 30.000,00) não foram depositados pelo responsável, tampouco, logrou-se juntar aos autos na fase interna ou encaminhar junto com defesa nesta tapa processual o extrato de eventual conta corrente por onde teriam transitado os referidos valores, de modo a evidenciar as destinações correspondentes, o que inviabiliza a verificação do nexo causal entre os recursos da contrapartida e a execução do ajuste.
26.2.	De acordo com a jurisprudência do TCU, o valor da contrapartida somente deve integrar o débito quando parcela dos recursos federais substituem, indevidamente, os recursos da contrapartida que não foram aportados pelo convenente, devendo a quantificação do débito observar a proporcionalidade de execução estabelecida inicialmente no termo de convênio.
26.3.	Há que ressaltar, contudo, que esse débito da contrapartida, em regra, refere-se apenas à entidade convenente, conforme preconizado no Voto condutor do Acórdão 10098/2018-TCU-Primeira Câmara (vide itens 145 e 146) , relatado pelo Ministro Sherman. No que concerne ao gestor convenente, seria viável apenas a formulação de proposta de multa, caso a prescrição da pretensão punitiva não tivesse ocorrido, conforme demonstrado abaixo nos parágrafos 31-32. 
26.4.	Dessa forma, ante a não comprovação de aporte da contrapartida pela entidade convenente, entende-se que a execução do convênio, parcialmente aprovada pelo órgão repassador, e devidamente corroborado nesta fase externa da TCE, no montante de R$ 54.000,00, foi, em verdade, custeada com recursos, exclusivamente, federais, ensejando a devolução à União dos valores que deveriam ter sido depositados pela convenente, conforme disciplinado pelo Acórdão 439/2005-TCU-Plenário.
26.5.	Portanto, as alegações de defesa apresentadas não devem ser acolhidas.
27.	Argumento 4 (peça 113, p. 4) :
27.1.	O responsável alega que:
27.2.	Deve ser autorizada a juntada posterior de documentos comprobatórios para evitar prejuízo à defesa, uma vez que os elementos necessários à comprovação de realização do evento estão na sede da Uvesp, que encontra-se fechada por conta da pandemia do coronavírus.
27.3.	Deve ser aberta a fase de instrução para apresentação de documentos, provas orais, perícias, outras provas admitidas em direito e concessão de novo prazo para apresentação de memoriais de defesa.
28.	Análise do argumento 4: 
28.1.	No processo de controle externo no âmbito do TCU, regido pelas normas contidas na Lei 8.443/1992 e no seu Regimento Interno, que disciplinam e operacionalizam a aplicação dos princípios constitucionais do contraditório e da ampla defesa nos processos desenvolvidos nesta Corte de Contas, salvo com relação à prova oral (devidamente, indicada no preâmbulo desta instrução) , não há previsão para a produção de prova pericial requerida pelos responsáveis, tampouco, etapa posterior para apresentação de novos documentos ou memoriais de defesa, cabendo à parte apresentar por ocasião das alegações de defesa todos os elementos que entender necessários para demonstrar a boa e regular aplicação de recursos públicos que lhe forem confiados (Acórdão 1292/2018-TCU-Primeira Câmara) .
28.2.	Com efeito, não se harmonizam com esse controle, cujo caráter é eminentemente administrativo, as formalidades do processo judicial, o que poderia gerar atrasos que privariam sua atuação de qualquer eficácia. Por isso, a legislação preferiu, legitimamente, a aceitação somente de provas sob a forma escrita, dispensando a convocação de testemunhas ou peritos, o que confere ao processo a necessária agilidade. Destaque-se ainda que a produção de provas periciais e testemunhais não advém da Constituição, mas decorre do Código de Processo Civil, cuja aplicabilidade nos processos deste Tribunal é apenas subsidiária.
28.3.	Dessa forma, a jurisprudência desta Corte de Contas informa que a exigência contida no art. 162 do Regimento Interno do TCU, o qual determina que as provas produzidas perante o TCU devam sempre ser apresentadas de forma documental, o que exclui a produção de prova testemunhal e pericial, é absolutamente constitucional e legal, encontrando-se preservados todos os princípios emanados da Constituição que lhe digam respeito, dentre os quais a ampla defesa e o contraditório. Nesse sentido são os Acórdão 8229/2011-TCU-Segunda Câmara, 3.265/2010-TCU-2ª Câmara, 3.988/2010-TCU-1ª Câmara, 2.058/2009-TCU-2ª Câmara, 1.177/2009-TCU-2ª Câmara, 130/2008-TCU-Plenário, 1.305/2008-TCU-Plenário, 1.546/2008-TCU-2ª Câmara, 3.093/2008-TCU-2ª Câmara e 922/2007-TCU-Plenário.
28.4.	Com relação a eventuais dificuldades na obtenção dos documentos de comprovação da execução do convênio noticiadas pela defesa, cabe destacar que, além de não ter sido provada a real impossibilidade de acesso à sede da entidade convenente, onde estaria a referida documentação, já se passou mais de um ano desde a apresentação da defesa e nenhum novo elemento foi juntado aos autos com essa finalidade.
28.5.	Portanto, com exceção da solicitação de produção de prova oral, as alegações de defesa apresentadas não devem ser acolhidas.
29.	Da análise procedida acima, verifica-se que os argumentos de defesa não foram suficientes para elidir a irregularidade pela qual estão sendo responsabilizados, de forma que devem ser rejeitados.
30.	Não há elementos para que se possa efetivamente aferir e reconhecer a ocorrência de boa-fé na conduta do Sr. Sebastião Elias Misiara Mokdici nem da União dos Vereadores do Estado de São Paulo - Uvesp, podendo este Tribunal, desde logo, proferir o julgamento de mérito pela irregularidade das contas, conforme os termos dos §§ 2º e 6º do art. 202 do Regimento Interno do TCU, condenando-se os responsáveis ao débito apurado.
Prescrição da Pretensão Punitiva
31.		Vale ressaltar que a pretensão punitiva do TCU, conforme Acórdão 1441/2016-TCU-Plenário, Relator Min. Benjamin Zymler, que uniformizou a jurisprudência acerca dessa questão, subordina-se ao prazo geral de prescrição indicado no art. 205 do Código Civil, que é de dez anos, contado da data de ocorrência da irregularidade sancionada, nos termos do art. 189 do Código Civil, sendo este prazo interrompido pelo ato que ordenar a citação, a audiência ou a oitiva dos responsáveis.
32.	No caso em exame, ocorreu a prescrição, uma vez que a irregularidade sancionada ocorreu em 18/1/2008, e o ato de ordenação da citação foi promovido em 5/5/2020.
CONCLUSÃO
33.		Em face da análise promovida na seção "Exame Técnico", propõe-se rejeitar as alegações de defesa do Sr. Sebastião Elias Misiara Mokdici e da União dos Vereadores do Estado de São Paulo Uvesp, uma vez que não foram suficientes para sanar as irregularidades a eles atribuídas nem para afastar o débito apurado. Ademais, inexistem nos autos elementos que demonstrem a boa-fé dos responsáveis ou a ocorrência de outras excludentes de culpabilidade. Ressalte-se que a análise da culpabilidade relativa à pessoa jurídica de direito privado é realizada considerando as condutas de seus administradores, uma vez que os atos destes obrigam a pessoa jurídica, desde que exercidos nos limites dos poderes definidos no ato constitutivo do ente, nos termos do art. 47 do Código Civil (Acórdão 1723/2016-TCU-Plenário, Ministro-Relator Raimundo Carrero) .
34.	Verifica-se também que houve a prescrição da pretensão punitiva, conforme análise já realizada.
35.		Tendo em vista que não constam dos autos elementos que permitam reconhecer a boa-fé dos responsáveis, sugere-se que as suas contas sejam julgadas irregulares, nos termos do art. 202, § 6º, do Regimento Interno do TCU, com a imputação do débito atualizado monetariamente e acrescido de juros de mora, nos termos do art. 202, § 1º do Regimento Interno do TCU, descontado o valor eventualmente recolhido.
PROPOSTA DE ENCAMINHAMENTO
36.	Diante do exposto, submetemos os autos à consideração superior, propondo ao Tribunal:
a)	Rejeitar, parcialmente, as alegações de defesa apresentadas pelos responsáveis Sebastião Elias Misiara Mokdici (CPF: XXX.177.538-XX) e União dos Vereadores do Estado de São Paulo - Uvesp (CNPJ: 01.024.643/0001-38) ; 
b)	julgar irregulares, nos termos dos arts. 1º, inciso I, 16, inciso III, alíneas "b" e "c", da Lei 8.443/1992, c/c os arts. 19 e 23, inciso III, da mesma Lei, as contas dos responsáveis: Sebastião Elias Misiara Mokdici (CPF: XXX.177.538-XX) e União dos Vereadores do Estado de São Paulo - Uvesp (CNPJ: 01.024.643/0001-38) , condenando-os solidariamente ao pagamento da importância a seguir especificada, atualizada monetariamente e acrescida dos juros de mora, calculada a partir da data discriminada até a data da efetiva quitação do débito, fixando-lhes o prazo de quinze dias, para que comprovem, perante o Tribunal, o recolhimento da referida quantia aos cofres do Tesouro Nacional, nos termos do art. 23, inciso III, alínea "a", da citada lei, c/c o art. 214, inciso III, alínea "a", do Regimento Interno do TCU.  
		Débito relacionado ao responsável Sebastião Elias Misiara Mokdici (CPF: XXX.177.538-XX) em solidariedade com a União dos Vereadores do Estado de São Paulo - Uvesp (CNPJ: 01.024.643/0001-38) :
	Data de ocorrência
	Valor histórico (R$) 

	15/1/2008
	105.000,00

Valor atualizado do débito (com juros) em 2/9/2021: R$ 328.995,03. 
						Débito relacionado ao responsável: União dos Vereadores do Estado de São Paulo Uvesp (CNPJ: 01.024.643/0001-38) :
	Data de ocorrência
	Valor histórico (R$) 

	18/1/2008
	9.001,80

                             Valor atualizado do débito (com juros) em 2/9/2021: R$ 28.205,21.
c)	autorizar, desde logo, a cobrança judicial da dívida, caso não atendidas as notificações, na forma do disposto no art. 28, inciso II, da Lei 8.443/1992;
d)	autorizar também, desde logo, se requerido, com fundamento no art. 26, da Lei 8.443, de 1992, c/c o art. 217, §§ 1º e 2º do Regimento Interno do TCU, o parcelamento da dívida em até 36 parcelas, incidindo, sobre cada parcela, corrigida monetariamente, os correspondentes acréscimos legais, fixando-lhe o prazo de quinze dias, a contar do recebimento da notificação, para comprovar, perante o Tribunal, o recolhimento da primeira parcela, e de trinta dias, a contar da parcela anterior, para comprovar os recolhimentos das demais parcelas, devendo incidir, sobre cada valor mensal, atualizado monetariamente, os juros de mora devidos, no caso do débito, na forma prevista na legislação em vigor, alertando os responsáveis de que a falta de comprovação do recolhimento de qualquer parcela importará o vencimento antecipado do saldo devedor, nos termos do § 2º do art. 217 do Regimento Interno deste Tribunal; 
e)	enviar cópia do Acórdão a ser prolatado à Procuradoria da República no Estado de SP, nos termos do § 3º do art. 16 da Lei 8.443/1992, c/c o § 7º do art. 209 do Regimento Interno do TCU, para adoção das medidas cabíveis; e
f)	enviar cópia do Acórdão que vier a ser proferido ao Ministério do Turismo e aos responsáveis, para ciência;
g)	informar à Procuradoria da República no Estado de SP, ao Ministério do Turismo e aos responsáveis que a presente deliberação, acompanhada do Relatório e do Voto que a fundamenta, está disponível para a consulta no endereço www.tcu.gov.br/acordaos, além de esclarecer que, caso requerido, o TCU poderá fornecer sem custos as correspondentes cópias, de forma impressa; e
		h)	informar à Procuradoria da República no Estado de SP que, nos termos do parágrafo único do art. 62 da Resolução TCU 259/2014, os procuradores e membros do Ministério Público credenciados nesta Corte podem acessar os presentes autos de forma eletrônica e automática, ressalvados apenas os casos de eventuais peças classificadas como sigilosas, as quais requerem solicitação formal"
É o relatório.

Willians Kester Millan (OAB-SP 309947), representando Sebastiao Elias Misiara Mokdici.

Subprocurador-Geral Lucas Rocha Furtado.

TOMADA DE CONTAS ESPECIAL. CONVÊNIO. NÃO COMPROVAÇÃO PARCIAL DA EXECUÇÃO FÍSICA. AUSÊNCIA DE COMPROVAÇÃO DA CONTRAPARTIDA. CITAÇÃO. REJEIÇÃO DAS ALEGAÇÕES DE DEFESA. CONTAS IRREGULARES. DÉBITO. MULTA.

TOMADA DE CONTAS ESPECIAL (TCE)

Secretaria de Controle Externo de Tomada de Contas Especial (SecexTCE).

Em exame tomada de contas especial instaurada pelo Ministério do Turismo, em desfavor do Sr. Sebastião Elias Misiara Mokdici e da União dos Vereadores do Estado de São Paulo - Uvesp, em razão da não comprovação da regular aplicação dos recursos públicos federais repassados pela União, por meio do Convênio 529/2007, registro Siafi 605641, firmado entre o Ministério do Turismo e União dos Vereadores do Estado De São Paulo - Uvesp, cujo objeto na "Divulgação das Atividades Turísticas do Estado de São Paulo/SP".
O Convênio 529/2007, registro Siafi 605641, foi firmado no valor de R$ 180.000,00, sendo R$ 150.000,00 à conta do concedente - integralmente repassados (peça 19) - e R$ 30.000,00 referentes à contrapartida do convenente, com vigência de 9/11/2007 a 4/4/2008.
No âmbito desta Casa, foi efetuada a citação da Uvesp e, por força do entendimento contido na Súmula TCU 286, do Sr. Sebastião Elias Misiara Mokdici, na condição de Presidente da entidade no período de vigência do convênio (peça 85) e gestor dos recursos, em razão da ausência de comprovação da execução de serviços previstos no plano de trabalho (Infraestrutura, hospedagem, transporte, organização de infraestrutura e serviços de terceiros, locação de equipamentos audiovisuais, filmagens e edição de imagens - peças 75 e 91) , sob a cifra de R$ 105.000,00 (equivalente ao quinhão federal sobre a quantia total impugnada de R$ 126.000,00) . Foi também promovida a citação da Uvesp em razão da ausência de comprovação do aporte da contrapartida, que perfaz a cifra de R$ 9.001,80 (equivalente ao quinhão federal sobre o valor total de R$ 30.000,00) .
Em sua derradeira análise, a Secex-TCE propõe (peças 116-118) , com a chancela do MP/TCU (peça 119) , julgar irregulares as presentes contas e condenar os responsáveis ao ressarcimento da quantia objeto de citação. 
Adianto que acolho a referida proposta, incorporando a respectiva análise às minhas razões de decidir, sem prejuízo das considerações que se seguem.   
O Sr. Sebastião Elias Misiara Mokdici e a Uvesp apresentaram defesa conjuntamente (peça 113) em síntese alegando a ocorrência da prescrição, que o plano de trabalho foi integralmente cumprido (havendo nos autos as provas de que todos os serviços e aquisições foram realizadas) , que a contrapartida foi utilizada para pagamentos de despesas dos eventos e que haveria documentos necessários à comprovação de realização do evento na sede da Uvesp, que encontra-se fechada por conta da pandemia do coronavírus. 
Além disso, encontrando-se os autos em meu Gabinete, os responsáveis apresentaram a petição de peça 123, bem como os elementos de peças 124-130, consistindo em nova manifestação (peça 124) , fotografia contendo logotipo do Ministério do Turismo (peça 125) , folheto de divulgação de seminário (peça 126) , nota fiscal de locação (peça 127) , requerimento de moção noticiando a realização do Seminário (peça 128) , notas fiscais de locação e serviços de edição (peça 129) e notas fiscais relativas a canetas personalizadas e material de escritório (peça 130) .
Em relação à comprovação do integral cumprimento do plano de trabalho, entendo que a impugnação não restou superada, ainda que considerados os novos elementos supra destacados, persistindo a ausência de comprovação física dos itens em epígrafe.
A despeito de frisar, no expediente de peça 124, que os "dados juntados nos autos" comprovariam o efetivo cumprimento do plano de trabalho, é forçoso reconhecer que o acervo probatório carreado aos autos não tem o condão de comprovar a regular aplicação dos recursos em questão. A identificação dos pretensos prestadores de serviços, ainda que por meio de documentos fiscais, não é suficiente para fazer prova quanto à efetiva execução do serviço, eis que deveria ser corroborada por evidências quanto à sua execução física.
Releva destacar que compete aos responsáveis citados a demonstração da boa e regular aplicação dos recursos públicos, o que deixou de ser realizado nos presentes autos. Assim, não cabe a esta Corte oficiar o Ministério do Turismo a fim de obter íntegras de outros documentos, contrariamente ao que requerem os defendentes. 
Nesse sentido, saliento que os expedientes fiscais apresentados (peças 127, 129 e 130) não são hábeis a comprovar a efetiva prestação dos serviços, não socorrendo os responsáveis. Não se está a questionar a efetiva realização do evento como um todo, mas a ausência de comprovação quanto aos itens impugnados, constantes do plano de trabalho aprovado (peça 7) .
  No que se refere ao aporte da contrapartida, saliento que os recursos correspondentes (R$ 30.000,00) não foram depositados pela entidade junto à conta vinculada (peça 27) , não tendo sido juntados aos autos extrato de eventual conta corrente por onde teriam transitado os referidos valores, de modo a evidenciar as destinações correspondente. 
A despeito de argumentar que a contrapartida "foi utilizada para pagamento das despesas dos eventos" (peça 124) , não há comprovação de que houve tal aporte em benefício do objeto convenial, igualmente não socorrendo a defendente.
Sobressai dos autos que a parcela aprovada do objeto em questão (equivalente a R$ 54.000,00) , ao fim e ao cabo, foi custeada unicamente por recursos federais, o que justifica a imposição do débito relativo à ausência de contrapartida.
No que se refere à distribuição de responsabilidades pelo dano relativo à ausência de aporte da contrapartida, aplico a jurisprudência predominante nesta Casa (a exemplo do Acórdão 1668/2021-TCU-Segunda Câmara e 10.098/2018 - 1ª Câmara) no sentido de que o débito deve ser imputado apenas à entidade convenente. 
Em relação às alegações dos responsáveis quanto à ocorrência de prescrição, vale destacar a superveniência da Resolução TCU 344/2022, que regulamenta, no âmbito do Tribunal de Contas da União, a prescrição para o exercício das pretensões punitiva e de ressarcimento, fixando o prazo quinquenal em seu artigo 2º. 
No que se refere ao marco inicial, deve-se aplicar a data da apresentação da prestação de contas ao órgão competente para a sua análise inicial, com fundamento no inciso II do art. 4º da referida Resolução, isto é, 26/5/2008 (peça 22) . 
Fixados tais parâmetros, concluo que não se operou a prescrição, em virtude da existência de vários marcos interruptivos, a que alue o art. 5º da supramencionada Resolução, consoante se observa da cronologia a seguir (peça 116, p. 9-10) : 
a) Nota Técnica de Análise 227/2010, que examinou a prestação de contas apresentada pela entidade convenente, em 14/10/2010, apontando ressalvas técnicas e financeiras na execução do Convênio 529/2007 (peça 44) ;
b) Ofício 1100/2010/CEAPC/DGE/SE/MTur, que informou, em 14/10/2010, à entidade convenente a existência das ressalvas técnicas e financeiras na execução do ajuste apontadas no âmbito da Nota Técnica de Análise 227/2010 (peça 43) ;
c) Despacho da Coordenação-Geral de Convênios, determinando, em 15/9/2011, a instauração de tomada de contas especial em razão do não saneamento das pendências na execução do convênio apontadas pela Nota Técnica de Análise 227/2010 (peças 43 e 48) ;
d) Ofício 420/2012/CPC/CGCV/DGI/SE/MTur, que informou, em 18/5/2012, à entidade convenente que a mesma encontrava-se inadimplente no Siafi (peças 47 e 49) ;
e) Parecer Técnico Complementar de Análise de Prestação de Contas 22/2013, datado de 13/5/2013, reprovou a prestação de contas apresentada pela entidade convenente no tocante ao material promocional;
f) Ofícios 2082 e 2083/2013/CGCV/DGI/SE/MTur, notificam, em 11/6/2013, o responsável e a entidade convenente da reprovação da prestação de contas apresentada (peças 52, 53, 61 e 67) ;
g) Nota Técnica de Reanálise Financeira 319/2013, datada de 11/6/2013, concluiu pela reprovação da prestação de contas apresentada pela entidade convenente;
h) Parecer Técnico Complementar de Análise de Prestação de Contas 34/2013, datado de 3/9/2013, mantém a reprovação da prestação de contas no que concerne ao material promocional (peça 62) ;
i) Parecer Técnico Complementar de Análise de Prestação de Contas 44/2013, datado de 2/2/2013, mantém a reprovação da prestação de contas no que concerne ao material promocional (peça 66) ;
j) Despacho da Coordenação-Geral de Marketing e Publicidade, datado de 23/5/2014, determinando a reanálise da prestação de contas apresentada pela entidade convenente (peça 74) ;
k) Nota Técnica 11/2017/CETIN/CGEV/DEMAC/SNPTur, datada de 20/2/2017, concluiu pela reprovação da prestação de contas apresentada pela entidade convenente (peça 75) ;
l) Nota Técnica Financeira PGTUR 160/2017, datada de 24/2/2017, decidiu pela rejeição a prestação de contas apresentada pela entidade convenente (peça 76) ;
m) Ofícios 429 e 430/CGCV/DIRAD/GSE, datados de 24/2/2017, notificam o responsável e a entidade convenente da reprovação da execução física e financeira do convênio sob exame (peças 77-80) ;
n) Despacho da Coordenadora-Geral de Convênios, datado de 28/3/2017, determinou a instauração de tomada de contas especial, em razão de já terem sido esgotadas todas as medidas internas com vistas ao ressarcimento do dano ao erário (peça 81) ;
o) Relatório de TCE 72/2018, data de 5/11/2018 (peça 91) ;
p) Data de autuação da tomada de contas especial pela SecexTCE: 31/1/2020;
q) Despacho do titular da SecexTCE, autorizando a realização das citações propostas: 5/5/2020 (peça 101) ;
r) Conclusão da instrução meritória da unidade técnica em 5/10/2021 (peças 116-118) ;
Ante o exposto, considerando-se o recente cânon prescricional fixado por esta Casa e as interrupções da contagem prescricional sintetizadas supra, nos termos do art. 5º da mencionada Resolução, resta indene de dúvidas que, no caso em exame, não ocorreu a prescrição da pretensão punitiva, tampouco ressarcitória, inexistindo óbices à condenação proposta pelas instâncias instrutivas. 
 Por fim, destaco que deixo de carrear para a minuta de acórdão a proposição instrutória de, desde já, autorizar-se o parcelamento das dívidas imputadas, tendo em vista entender tratar-se de providência que somente deve ser adotada em face de solicitação do interessado. 
Ante o exposto, manifesto-me por que o Tribunal aprove o acórdão que ora submeto à deliberação deste Colegiado.
TCU, Sala das Sessões, em 29 de novembro de 2022.
AUGUSTO SHERMAN CAVALCANTI 
Relator